臺灣高等法院刑事裁定　　　　　　　　　　　　　　九十一年度聲再字第四七二號
　　再審聲請人
　　即受判決人　甲○○
右列聲請人因懲治走私條例等案件案件，對於本院八十九年度上更二字第六三０號中
華民國九十年十月十二日確定判決（最高法院台上字第三三七二號，臺灣基隆地方法
院八十五年度訴字第十八號，臺灣基隆地方法院檢察署八十四年度偵字第二五八三、
二六三六、二九四一、三０四五、三一七五號），聲請再審，本院裁定如左：
    主  文
再審之聲請駁回。
    理  由
一、聲請再審意旨略以：
  (一)查懲治走私條例第二條第一項、第四項及行政院所頒「懲治走私條例公告管制物
    品項目及其數額」第四條規定，顯見僅屬私運大陸地區物品並逾其數額者始管制
    進口，而有懲治走私條例第二條第一項之適用，從而聲請人所進口香菇絲究竟否
    屬於大陸地區物品，即為是否該當本案客觀構成要件之重要事實，於訴訟上須經
    嚴格之證明，達於通常一般之人均不致有所懷疑，而得確信其為真實之程度者，
    始得據為有罪之認定。次依原審判決時已存在之財政部基隆關稅局於八十五年五
    月五日基普進字第八七一○四一○六號函：「說明二：故原取貨樣未送往鑑定是
    否為大陸物品。」，可證本件香菇絲是否為大陸香菇絲之事實，因原取貨樣未送
    鑑定，顯有疑問。本號函示足以動搖原確定判決所認本件香菇絲為大陸香菇之事
    實，洵堪認定。然原審就當時存在之本件證據未於審判期日提出於法院調查斟酌
    並於判決事實及理由中論述，即逕行認定本件香菇絲為大陸香菇絲，顯有認定事
    實錯誤之再審理由。又查證人即海關人員林進興於八十六年八月一日第一審調查
    時證稱本件貨物「包裝上看不出原產地」、「本案是否屬大陸產品我不清楚」之
    筆錄及附狀之上所載出產地為泰國、運送口岸為曼谷之本案香菇絲進口報單（
    AA/83/4872/0035、AA/83/ 5485/0037），且驗貨官員查驗時亦未在報單上簽註
    貨物之產地係「中國大陸」等，均足以動搖原審判決所認本件香菇絲為大陸香菇
    絲事實之證據，亦未經原審調查斟酌，亦致原審有認定事實錯誤之違誤。
  (二)復查本件香菇絲雖經承辦海關人員查驗取樣，然其查驗取樣之程序為何？是否逐
    箱開拆查驗？如何僅憑肉眼即認定該批貨物係大陸物品？此等攸關是否為確為大
    陸產品及進口數量有無逾公告數額之事實及其所憑之證據，未經原審於訴訟上為
    嚴格之證明而於判決事實及理由中論述，依最高法院七十六年度台上字第四九八
    六號判決意旨，顯有刑事訴訟法第一百五十四條：「犯罪事實應依證據認定，無
    證據不得推定其犯罪事實」證據裁判主義之違誤，而非同法第一百五十四條規定
    之原審得依自由心證取捨證據認定事實之範疇，準此原審未依證據認定犯罪事實
    ，亦顯有認定事實錯誤之瑕疵。
  (三)按所謂「業務上作成之文書」，以文書之作成與其業務有密切關係，非執行業務
    即不能作成該文書者，始屬之。本件原審判決於理由四記載「... 所犯業務上文
    書登載不實罪係低度行為，為其後行使不實上開進口報單之高度行為所吸收...
    」。惟查係爭進口報單及出口報單等，係蓬萊公司及松信公司因受委託辦理報關
    事項，而基於其自身業務關係所製作之文書，其非屬聲請人業務上所製作之文書
    應無疑義，聲請人亦無成立間接正犯之可能，原審顯有認定事實錯誤之再審理由
    。原確定判決未就上開事實審法院於判決前已經存在，而發見在後或審判時未經
    注意且能證明原確定判決所認定之事實為錯誤之進口報單，予以調查斟酌，致錯
    誤認定上開進口報單為聲請人業務上作成之文書。
  (四)爰提出財政部基隆關稅局八十五年五月五日基普進字第八七一０四一０六號函一
    件，依刑事訴訟法第四百二十條第一項第六款之規定聲請再審云云。
二、惟查，有罪之判決確定後，為受判決人之利益聲請再審，必其聲請之理由合於刑
    事訴訟法第四百二十條第一項所定情形之一，或第四百二十一條有足生影響於判
    決之重要證據漏未審酌者，始准許之。因之，單純指摘認定事實錯誤，並非刑事
    訴訟法第四百二十條、第四百二十一條所規定得為受判決人之利益聲請再審之原
    因之一，此觀諸該等法條之規定自明。次按刑事訴訟法（修正前）第四百十三條
    第一項第六款所謂確實之新證據，固非以絕對不須經過調查程序為條件，但必須
    可認為確實足以動搖原確定判決而為受判決人有利之判決者為限，最高法院四十
    九年臺抗字第七二號  、五十六年臺抗字第一０二號亦分別著有判例。經查：
  (一)原確定判決認定被告甲○○所為係犯懲治走私條例第二條第一項及刑法第二百十
    六條、第二百十五條之罪，乃係以被告在偵審中已坦承：香菇中之鹽分不足，仍
    歸類為乾香菇，由於我無法取得乾香菇之許可證，乃找林輝貴共同研商如何將來
    貨通關，而研商結果，先以加工名義進倉調包部分出倉，再由林員配合提領紅棗
    及黑芝麻時，予以調包並夾藏出倉；... 因大陸生產的不能進口，香菇是楊文雅
    負責採購，我負責加工；... （是否委託林輝貴報關進口共三批香菇絲？）是三
    批；... （此貨是否大陸品？）是大陸品；... 香菇梗趁機把香菇絲掉包出去，
    在調包出倉林輝貴也有參與；... 在大陸福州購得香菇並運至深圳加工呈鹽漬狀
    ，再託由被告林輝貴將該管制物品辦理進口，議定報酬為二十萬元，並由被告林
    輝貴安排將鹽漬香菇進儲保稅倉庫，再由被告林輝貴、甲○○託請該倉庫管理員
    袁基平通融云云（見本院原確定判決第十三頁第六行起至第十二行，第十四頁第
    八行起至第十行）。參以同案被告林輝貴於海調處調查及檢察官偵查中亦供稱：
    （有利用相同的方法走私過大陸物品？）有的，大約十次左右；... （你是否常
    以上述類似手法在船務及攬貨公司配合下，將大陸生產物品偽報為其他產地後申
    報進口？）我曾以上述手法進口大陸生產物品過幾次；... 華信倉儲股份有限公
    司甲○○委託我代為報關，其中AＺ0000000000報單免驗，進儲裕隆倉庫大武崙保
    稅倉庫，另AＺ0000000000報單由驗貨員林進興查驗後，發現係僅加鹽切絲香菇而
    非申報之鹽漬香菇絲等語（見本院原確定判決第十三頁第十七行起至第十四頁第
    六行）。以被告甲○○之自白、共犯林輝貴之陳述，並審酌「倘被告甲○○進口
    之鹽漬香菇係泰國貨，自可依規定進口，被告甲○○何庸大費週章，透過被告林
    輝貴以迂迴方式為之，被告甲○○、林輝貴所辯各情自不足採信，此外復有虎克
    公司申報之進口報單AA/83/5057/0155、AA/ 83/5485/0037影本二份、虎克公司
    申報退運報單AA/ 84/1457/6009、6010影本二份、關員林茂申、邱永良、史中美
    簽報資料影本各乙份、大瑩公司申報進口之保稅貨品紅棗報單AA/83/9999/2990
    影本乙份、裕隆倉儲股份有限公司提貨放行憑單影本五份、基隆關稅局政字第一
    七一三二、一七二０九、一七四六０、０一九二三號函影本各乙份、財政部基隆
    關稅局簽註用箋及簽影本各乙份」等情，並據以判處再審聲請人罪刑（見本院原
    確定判決第十五頁第十四行起至第十六頁第四行）。其中對於再審意旨所指之進
    口報單，已然併予審酌，因之認定進口香菇絲係屬大陸物品，尚無疏漏之處，有
    原確定判決在卷可稽。依該得心證之理由觀之，原確定判決對於被告犯罪事實之
    認定，並無任何違反證據法則或不妥之處。次查，再審聲請人所提出財政部基隆
    關稅局八十五年五月五日基普進字第八七一０四一０六號函固有記載：「雖經於
    八十三年九月二十三日查驗取樣，惟因尚未報運出倉進口，亦即無報運進口之事
    實，故原取貨樣未送往鑑定是否為大陸物品」等語；然依該函文之內容並不足以
    確認本案之香菇絲非大陸物品，而為再審聲請人有利之認定。又，證人即海關人
    員林進興於八十六年八月一日第一審調查時證稱：本件貨物「... 包裝上看不出
    原產地，... 本案是否大陸產品我不清楚」云云，其供證縱為屬實，依其所述「
    本案是否大陸產品我不清楚」之不明確供證內容，亦不足以認定本案之香菇絲非
    大陸物品，而為再審聲請人有利之認定。前揭財政部基隆關稅局基普進字第八七
    一０四一０六號函，及海關人員林進興之證言，均不足以動搖原確定判決而為受
    判決人有利之判決。至於，聲請再審意旨所指「本件香菇絲雖經承辦海關人員查
    驗取樣，然其查驗取樣之程序為何？是否逐箱開拆查驗？如何僅憑肉眼即認定該
    批貨係大陸物品？」各節，則僅係再審聲請人個人之懷疑，更非刑事訴訟法第四
    百二十條第一項第六款所謂確實之新證據。聲請再審人徒以：「原審未依證據認
    定犯罪事實，顯有認定事實錯誤之瑕疵」為由指摘原確定判決，並據以聲請再審
    ，並不符合刑事訴訟法第四百二十條第一項第六款得為聲請再審之規定。
  (二)原確定判決得心證之理由，業已就聲請意旨所指之進口報單併予審酌，有如前述
    ：聲請再審意旨以：「原確定判決未就上開事實審法院於判決前已經存在，而發
    見在後或審判時未經注意且能證明原確定判決所認定之事實為錯誤之進口報單，
    予以調查斟酌」云云，顯與事實不符，而不足採。又查，原判決事實欄二記載：
    「三人乃基於概括之犯意聯絡，責由林輝貴、甲○○利用不知情之蓬來公司不詳
    年籍、姓名成年職員制作核屬虎克公司楊文雅業務上制作之進口報單，記載進口
    貨物皆為漬香菇之不實事項，足以生損害於海關管理進口貨物之正確性，嗣甲
    ○○即以虎克公司名義，於八十三年八月廿四日、同年九月十七日兩度委託林輝
    貴代為申報管制進口物品完稅價格逾十萬元之鹽漬香菇絲二批進儲裕隆倉儲股份
    有限公司（以下簡稱裕隆公司）大武崙保稅倉庫（報單號碼AA/83/4872/0035號
    、AA/83/5485/0037號），並行使上開登載不實之進口報單，足生損害於海關管
    理進口貨物之正確性」等語（見原確定判決第四頁第十五行起至第五頁第五行）
    ；另於理由欄四中說明：「被告林輝貴、甲○○與楊文雅委託不知情之蓬萊公司
    代為報關將貨物進口，就違反懲治走私條例及行使業務不實文書部分，以及利用
    不知情之松信報關有限公司游正川將已遭調包之保稅貨品退運出口，就行使業務
    不實文書部分，均為間接正犯。... 被告林輝貴、甲○○與自稱『楊文雅』之成
    年男子間，有犯意聯絡、行為分擔，均為共同正犯」云云（見原確定判決第二十
    二頁第四行起）；已然詳確敘明再審聲請人甲○○係以虎克公司名義，兩度委託
    林輝貴代為申報管制進口物品完稅價格逾十萬元之鹽漬香菇絲二批，而「利用不
    知情之蓬來公司不詳年籍、姓名成年職員制作『核屬虎克公司楊文雅業務上』制
    作之進口報單，記載進口貨物皆為漬香菇之不實事項，足以生損害於海關管理
    進口貨物之正確性」；並非認定再審聲請人係以其所經營農貿信貿易股份有限公
    司名義，基於其本身業務關係製作不實之業務上文書，自係灼然可見。從而，原
    確定判決認定再審聲請人之犯罪事實及理由，核與聲請再審意旨所指：「查係爭
    進口報單及出口報單等，係蓬萊公司及松信公司因受委託辦理報關事項，而基於
    其自身業務關係所製作之文書，其非屬聲請人業務上所製作之文書應無疑義」等
    語，尚無齟齬之處；聲請再審意旨此部分指摘原判決不當，並據以聲請再審，並
    無理由。至於，聲請再審意旨另辯稱：「聲請人亦無成立間接正犯之可能」乙節
    ，則未據其提出任何之新證據以為說明，自無足動搖原確定判決之認定。
三、再審聲請人聲請再審所述各節，均核與刑事訴訟法第四百二十條第一項第六款規
    定得為聲請再審之理由，尚屬有間。其據以聲請再審，並無理由，應予駁回。
四、應依刑事訴訟法第四百三十四條第一項裁定如主文。
中      華      民      國    九十一    年     十一     月    二十九    日
                              臺灣高等法院刑事第十二庭
                                  審判長法  官   劉  景  星
                                        法  官   陳  志  洋
                                        法  官   陳  博  志
右正本證明與原本無異。
如不服本裁定應於收受送達後五日內向本院提出抗告書狀。
                                        書記官   陳  嘉  文
中      華      民      國      九十一  年   十二       月      三      日
